【裁判字號】    94,簡上,244
【裁判日期】    950728
【裁判案由】    遷讓房屋等
【裁判全文】
臺灣臺中地方法院民事判決             94年度簡上字第244號
上  訴  人  丙○○
被  上訴人  臺灣汽車客運股份有限公司
法定代理人  丁○○
訴訟代理人  張柏山律師
複  代理人  洪煌村律師
訴訟代理人  甲○○
上列當事人間請求遷讓房屋等事件，上訴人對於民國94年6月10
日本院臺中簡易庭93年度中簡字第2919號第一審判決提起上訴，
本院於民國95年7月14日言詞辯論終結，判決如下：
    主    文
上訴駁回。
第二審訴訟費用由上訴人負擔。
    事實及理由
一、按當事人喪失訴訟能力或法定代理人死亡或其代理權消滅者
    ，訴訟程序在有法定代理人或取得訴訟能力之本人，承受其
    訴訟以前當然停止；惟有訴訟代理人時不適用之；另承受訴
    訟人，於得為承受時，應即為承受之聲明。民事訴訟法第17
    0條、第173條及第175條第1項分別定有明文。本件被上訴人
    台灣汽車客運股份有限公司之原法定代理人范植谷已卸任，
    由丁○○繼任，並由被上訴人具狀聲明承受訴訟，有其所提
    出之聲明承受訴訟狀及股份有限公司變更登記表在卷可稽，
    經核與前開規定相符，應准由其承受訴訟，合先敘明。
二、被上訴人起訴主張：
（一）上訴人之父親即訴外人曾憲治原任職前台灣省政府交通處
      公路局期間，由被上訴人配住其所有坐落台中市○區○○
      段5小段137建號（即門牌號碼：台中市○○路○段312巷5
      號房屋，面積53.15平方公尺），及如附圖所示一樓增建
      部分（即住房鐵架磚造蓋部分，面積21‧1221平方公尺）
      、如附圖所示二樓增建部分（即住房鐵架石棉瓦蓋烤漆板
      部分，面積12‧87平方公尺）、如附圖所示二樓增建陽台
      部分，面積9‧90平方公尺）供作職務宿舍，惟訴外人曾
      憲治於民國（下同）62年間退休，嗣於69年間死亡，依據
      行政院58年12月8日台（58）人政肆字第25768號函令，可
      知退休人員已成年子女即具有獨立謀生能力，已不符合續
      住宿舍之規定，本件上訴人雖前為被上訴人公司工友及被
      上訴人公司退休員工曾憲治之子女，然上訴人早已成年，
      故上訴人已不符合續住宿舍規定。
（二）上訴人任職之公路局第二區運輸處曾於62年11月為職員（
      工）眷舍、宿舍管理案報請公路局核示，其中退休及死亡
      職工之在職子女均列為非法佔住宿舍，且員工申請宿舍需
      分區分級依序辦理登記候配，經調閱當時檔案，查無上訴
      人父親曾憲治退休時，改配予上訴人使用之公文。且依常
      理推斷，曾憲治係高級業務員（視察），於60年5月1日退
      休，依公路局規定職工退職後不得續住宿舍，因曾憲治係
      高級業務員可於退休後續住宿舍，於62年11月尚未騰空交
      還候配，且當時公路局第二區運輸處申配宿舍者眾，而騰
      空機會甚少，丙○○係無資位職工（工友），依當時規定
      需分區分級依序登記候配，且以駕駛、技工優先之原則，
      不可能配到曾憲治（職員等級）騰空後交還之房子。再者
      ，上訴人於57年10月1日任職第二運輸處，擔任無資位工
      友，原每月發給新台幣（下同）400元房屋津貼，嗣依臺
      灣省政府78年6月22日78府人四字第61083號函示，自78年
      7 月1日起就房屋津貼簡併於薪資內，而原有居住公有宿
      舍未領房屋津貼之現職人員必須按月由薪資內如數扣回房
      屋津貼，是上訴人如合法配住人，則自78年7月1日起，應
      於每月薪資扣除400元之房屋津貼。惟依上訴人任職之第
      二運輸處於82年8月18日函檢附之上訴人退休金計算表，
      上訴人退休前6個月（82年3月至8月）經常性給與部分，
      82年3月至6月為每月7030元，82年7月及8月為每月7790
      元，與當年度台汽公司職工工資及工作補助費支給表對照
      所示相符，顯見上訴人最後6個月薪資並無按月扣除400元
      元房屋津貼，足見被上訴人並未配住任何房屋予於上訴人
      。
（三）又縱認上訴人係合法配住戶，然上訴人既於82年間退休，
      對於因其任職關係所獲配住宿舍，當然應認依借貸目的已
      使用完畢而應返還被上訴人，是上訴人占有系爭房屋不具
      法律上權源，自屬無權占有；且相關配住規定均依事務管
      理規則行之，並無其他配住規則，亦無上訴人所稱專案處
      理情事，被上訴人自得本於使用借貸及物上請求權之法律
      關係，訴請上訴人遷讓房屋。
（四）縱上訴人於92年5月1日前為合法配住，惟依行政院74年5
      月18日台74人政肆字第14927號函，上訴人僅得續住至宿
      舍處理為止。又所謂續住至宿舍處理時為止，此「處理時
      」依行政院人事行政局84年4月8日84年局給字第12745號
      書函，係指眷屬宿舍依「中央各機關學校國有眷舍房地辦
      理辦法」及其「作業要點」規定之騰空標售等情形。本件
      被上訴人所有系爭土地業經立法院審定變賣在案，被上訴
      人嗣依行政院89年1月31日台89孝授一字第01782號函之核
      示，依立法院審定數，編制88年下半年至89年度中央政府
      總預算交通部主管台灣汽車客運股份有限公司附屬單位預
      算。復因應被上訴人公司民營化政策，於92年4月4日在交
      通部第409會議室，召開臺灣汽車客運股份有限公司民營
      化與資產處理專案小組第4次會議，該會議決議「1.台汽
      公司所有眷舍應及確定『宿舍處理基準日』，並立即辦理
      眷舍資料調查及進行清理作業。」被上訴人公司承辦人員
      依據上開決議要求，於92年4月11日簽訂宿舍處理基準日
      為92年5月1日，並經被上訴人公司92年5月16日第8屆董事
      會第12次董監事聯席會議通過。故本件系爭房屋處理基日
      確實為92年5月1日。是以，上訴人若係合法配住，亦只能
      住到92年5月1日，然現已超過92年5月1日之處理日，上訴
      人亦屬無權占有。惟經被上訴人以存證信函催告上訴人應
      於92年8月31日前遷讓房屋，上訴人均置之不理。為此本
      於所有權人之地位，訴請上訴人遷讓返還系爭房屋（原審
      判決被上訴人全部勝訴，上訴人不服提起上訴）。並上訴
      答辯聲明：上訴駁回。
三、上訴人則以：
（一）上訴人之配偶因遭被上訴人所屬大客車撞擊亡故，經被上
      訴人之安排於57年間至被上訴人公司上班，嗣於60年間，
      被上訴人同意上訴人父親原分配之系爭房屋，於其退休時
      ，改分配予上訴人，而該配住之「台中市南區正義巷8號
      」房屋，其後經戶政機關門牌整編為「台中市○○路○段
      312巷5號」，即現今上訴人占有之系爭房屋。
（二）上訴人因已獲分配系爭房屋使用，因此在公路局上班之每
      月薪資中，並未領取房屋津貼。82年間上訴人自被上訴人
      公司退休，所領取之退休金亦未含房屋津貼。顯見上訴人
      係依被上訴人公司員工身分繼續使用系爭房屋，並非無權
      占有。
（三）依被上訴人提出「台灣汽車客運公司第二運輸處經營宿舍
      使用情形」之名稱，可知係被上訴人於事後為便於清理，
      就宿舍使用情形所製作之內容，非原始配住之依據。再者
      ，被上訴人於該表中既將上訴人列為「非法現職配住人」
      ，顯非無權占有人，倘所謂「非法」係指工友之職務配舍
      條件，然主管機關係職權分配宿舍予職工，經多年後，又
      由原分配之機關指責受「配住者」為「非法」，此種毫無
      誠信又自相矛盾之指述，實難令人信服。況且，依行政院
      79年5月11日台人政肆字第19250號函，就工友眷舍處理
      之解釋觀之，工友仍得配住眷屬宿舍，要難曲解為工友不
      得配住「眷屬宿舍」，或謂配任「非法」。再者，上訴人
      依行政院74年5月18日台74人政肆字第14927號函為合法配
      住戶，並非無權占有，得續住至宿舍處理為止，然被上訴
      人公司尚未倒閉，未至處理財產時候。至於何時搬遷應以
      被上訴人提出具體之處理方案及時程為準。
（四）上訴人既為合法配住戶，依被上訴人公司92年6月18日台
      汽中五字第9202198號函，應有「領取補助費」或「優先
      承購」之權利。惟被上訴人僅於92年7月24日以存證信函
      通知上訴人限期搬遷，未曾告知上訴人有上開權利。縱認
      上訴人依法僅得續住至宿舍處理時，上訴人仍主張上開權
      利。又縱於93年9月23日起訴後，曾庭呈上開函文予上訴
      人，惟被上訴人亦始終未曾告知上訴人有上開權利，是上
      訴人上開權利之行使時效應自始未開始計算云云。並上訴
      聲明：1.原判決廢棄。2.被上訴人在第一審簡易之訴駁回
      。
四、本件兩造依民事訴訟法第270條之1第1項第3款規定，整理不
    爭執事實並協議簡化爭點如下，本院並以不爭執之事實為本
    判決之基礎：
（一）兩造不爭執事實：
    1.上訴人之父親即訴外人曾憲治原任職前臺灣省政府交通處
      公路局期間，由被上訴人將其所有坐落臺中市○區○○段
      5小段137建號即門牌號碼臺中市○○路○段312巷5號房屋
      （面積53.15平方公尺，原門牌號碼為正義巷8號）及如附
      圖所示一樓增建部分（即住房鐵架磚造蓋部分，面積21.1
      221平方公尺）、如附圖所示二樓增建部分（即住房鐵架
      石棉瓦蓋烤漆板部分，面積12.87平方公尺）、如附圖所
      示二樓增建陽臺部分（面積9.90平方公尺）供作職務宿合
      配住予訴外人曾憲治，嗣訴外人曾憲治於62年間退休，而
      於69年間死亡。
    2.系爭建物現為上訴人占有中。
    3.上訴人自57年10月1日起受雇於被上訴人擔任工友，於82
      年9月1日因屆退休年齡而自被上訴人公司退休。
（二）本件之爭點：
    1.系爭房屋是否係被上訴人同意配住予上訴人使用？或係上
      訴人依附其父親曾憲治居住而僅能使用至成年止？
    2.上訴人若為合法配住戶，系爭土地是否業經立法院審定變
      賣在案，且以92年5月1日為處理基準日？
    3.上訴人所住之系爭房屋是否為專案處理，而不受管理規則
      之限制？
五、按以無權占有為原因，請求返還所有物之訴，被告對原告就
    其物有所有權存在之事實無爭執，而僅以非無權占有為抗辯
    者，原告於被告無權占有之事實，無舉證責任。被告應就其
    取得占有，係有正當權源之事實證明之（最高法院91年度台
    上字第2182號判決參照）。查上訴人就系爭房屋為被上訴人
    所有並不爭執，僅抗辯其係合法占有系爭建物，則依前揭說
    明，上訴人自應就其占有權源負舉證之責。經查：
（一）按私文書經他造否認者，固應由舉證人證其真正。但如係
      遠年舊物，另行舉證實有困難，法院非不得依經驗法則，
      並斟酌全辯論意旨，判斷其真偽（最高法院85年度台上字
      第1837號判決參照）。本件上訴人提出「台灣省交通處公
      路經管省有房屋擬出售清冊」為證，欲證明其係合法配住
      系爭房屋，雖為被上訴人所否認，然經本院依上訴人之聲
      請向交通部公路總局函詢該文書之真正，該局於94年12月
      14日以路用產字第0940056020號函覆稱：「…該等文件之
      真實性因年代久遠，是否為本局原始清冊，本局亦無法認
      定。」有該函在卷可憑，是本院自應再斟酌其他事證，依
      經驗法則判斷該文書之真正。
（二）而觀諸該清冊內容所記載之資料繁多，內容詳細（包括房
      屋之門牌、建造日期、構造、面積、使用人、使用關係等
      ），且事涉被上訴人之財產資料，顯非一般人所可輕易偽
      造，再參酌證人乙○○到庭結證稱：「…我認識上訴人，
      他退休前在行政室工作，他以前是我屬下，我知道上訴人
      以前住宿舍，但我不知道他是不是合法配住戶，公司要結
      束營業之前有把配住戶的名冊報給公司，名冊內有上訴人
      的名字。我想有造冊應該是合法的配住戶，造冊是行政室
      裡面的人造冊的。造冊名單上我有看到上訴人的名字確實
      在名單上。（法官提示上訴人所提出的省有房屋清冊擬出
      售名冊予證人：有無見過這份清冊？）應該有看過，公路
      局改成公司的時候，當時我在運輸處的總務司管理動產，
      因為我也住宿舍，印象中我有看過這份名冊，什麼時候看
      過我已不記得，但因為我是行政室人員有要查詢資料，所
      以印象中有看過這份資料，當時造冊的原因是，因為公司
      的營運不好，所以有打算出售財產才會造冊。」等語，是
      參對照證人張誠到庭證稱：「…我76年到83年4月在被上
      訴人公司擔任人事科員，我負責薪水待遇、獎懲。…上訴
      人是我們公司編制內的工友，因為他的薪資有扣房屋津貼
      ，我還沒有離開之前都有扣400元的房屋津貼，那時因為
      是無資位工友所以扣400元，所以我認為上訴人是合法配
      住戶，上訴人在82年退休之前都還有扣房屋津貼。…我們
      公司60幾年的時候，配住宿舍沒有分工友或職員之區別。
      我們有很多工友都分配眷屬宿舍。」等語，則綜觀該清冊
      內容，及證人張誠、乙○○均認上訴人係合法配住系爭房
      屋，堪認上訴人主張其為合法配住戶為可採。
（三）至被上訴人於訴訟中所提出之資料雖記載上訴人非合法配
      住戶，惟此亦僅係被上訴人單方面所製作之文書，若該資
      料之記載內容屬實，即上訴人係依附其父親曾憲治而入住
      系爭房屋，則於69年曾憲治死亡時，因上訴人該時已成年
      ，即應屬非法配住，惟被上訴人竟遲至93年間始向上訴人
      催討遷讓，顯違一般常情，是被上訴人所提出之該等文書
      ，尚難遽以認定其內容之真實性。另因兩造均未能提出上
      訴人任職被上訴人時之薪資明細，亦難僅以退休金之計算
      未扣除房屋津貼（因可能計算有誤）即遽論上訴人係非合
      法配住戶。
六、又按借用人應於契約所定期限屆滿時，返還借用物，未定期
    限者，應於依借貸之目的使用完畢時返還之；所有人對於無
    權占有其所有物者，得請求返還之，民法第470條第1項前段
    、第767條前段分別定有明文。本件上訴人雖係合法配住系
    爭房屋，然上訴人既於82年間退休，對於因其任職關係所獲
    配住宿舍，當然應認依借貸目的已使用完畢而應返還被上訴
    人。又依行政院74年5月18日台74人政肆字第14927號函示：
    「於事物管理規則修正（74年4月29日）前配住宿舍，而於
    修正後退休之人員，其所配住宿舍係修正前規則所定之『眷
    屬宿舍』，亦准予續住至宿舍處理為止」，上訴人亦僅得續
    住至宿舍處理為止，而所謂續住至宿舍處理時為止，此「處
    理時」依行政院人事行政局84年4月8日84年局給字第12 745
    號書函，係指眷屬宿舍依「中央各機關學校國有眷舍房地辦
    理辦法」及其「作業要點」規定之騰空標售等情形。本件被
    上訴人所有系爭土地業經立法院審定變賣在案，被上訴人嗣
    依行政院89年1月31日台89孝授一字第01782號函之核示，依
    立法院審定數，編制88年下半年至89年度中央政府總預算交
    通部主管台灣汽車客運股份有限公司附屬單位預算，嗣復被
    上訴人於92年4月4日召開臺灣汽車客運股份有限公司民營化
    與資產處理專案小組第4次會議，該會議決議「1.台汽公司
    所有眷舍應及確定『宿舍處理基準日』，並立即辦理眷舍資
    料調查及進行清理作業。」被上訴人公司乃依據上開決議，
    於92年4月11日簽訂宿舍處理基準日為92年5月1日，並經被
    上訴人92年5月16日第8屆董事會第12次董監事聯席會議通過
    有各該資料在卷可稽，是系爭房屋處理基日確定為92年5月1
    日，上訴人雖為合法配住，亦只能住到92年5月1日，即上訴
    人現占有房屋已屬無權占有，被上訴人自請求上訴人遷讓系
    爭房屋。至上訴人是否得向被上訴人請求「領取補助費」或
    「優先承購」之權利，與本件被上訴人請求上訴人遷讓房屋
    ，並無對價關係或同時履行抗辯之問題，自不妨害被上訴人
    基於物上請求權之權利行使，敘此敘明。
七、綜上所述，本件上訴人雖係合法配住宿舍，惟系爭房屋之處
    理基準日為92年5月1日，上訴人現占有系爭房屋自屬無權占
    有，被上訴人依民法第767條第之規定請求上訴人應遷讓系
    爭房屋交還被上訴人，於法有據，應予准許，原審判命上訴
    人應予遷讓，並依職權宣告假執行，於法並無不合，原審考
    量上訴人依宿舍之性質使用系爭房屋已達數十年以上，對於
    房屋已產生感情，且遷讓房屋非短期可以履行等各節，而定
    履行期間為三個月，所定之履行期間亦稱允當，上訴意旨指
    摘原判決不當，請求廢棄原審判決改判，為無理由，應予駁
    回。
八、據上論結，本件上訴為無理由，依民事訴訟法第436條之1第
    3 項、第449條第1項、第78條，判決如主文。
中    華    民    國    95    年    7    月      28    日
                  民事第四庭    審判長法  官  洪碧雀
                                      法  官  王  銘
                                      法  官  陳添喜
以上正本係照原本作成
不得上訴
中    華    民    國    95    年    7    月      28    日
                                      書記官


司法院資訊處製作；財團法人民間司法改革基金會備份。
